【裁判字號】    98,國,38
【裁判日期】    991015
【裁判案由】    國家賠償
【裁判全文】
臺灣板橋地方法院民事判決                98年度國字第38號
原      告  丙○○
訴訟代理人  謝崇浯律師
複代理人    陳玫杏律師
            李建暲律師
被      告  台北縣土城市公所
法定代理人  乙○○
訴訟代理人  古宏彬律師
上列當事人間請求國家賠償事件，經本院於民國99年9月17日言
詞辯論終結，判決如下：
    主  文
被告應給付原告新台幣伍佰萬元，及自民國98年12月24日起至清
償日止，按週年利率百分之五計算之利息。
訴訟費用由被告負擔。
本判決第一項於原告以新台幣壹佰陸拾陸萬元為被告供擔保後，
得為假執行。但被告如以新台幣伍佰萬元為原告預供擔保，免為
假執行。
    事實及理由
一、原告主張：
  １原告於民國97年5月5日8時20分許，騎乘機車前往億賓汽車
    服務廠上班途中，行經台北縣土城市○○路○段與國際路口
    附近（即清水高中旁52號停車格前），因柏油路面凹陷形成
    積水坑洞，被告未於該坑洞前設置警告標示，致原告所騎乘
    之機車通過該積水坑洞時跌倒，之後原告爬起來仍前往億賓
    汽車服務廠，再前往廣川醫院就診，廣川醫院因檢查機器故
    障，僅能就外部傷勢檢查，廣川醫院囑咐原告轉往大醫院救
    治，原告才轉往林口長庚醫院，而檢查出脾臟撕裂傷、頭部
    受傷併腦出血、左鎖骨、肩胛骨骨折、左下肢無力之傷害。
  ２被告為該道路之管理機關，道路有坑洞未予填補，又未設置
    警告標示，其管理路面有欠缺，應依國家賠償法第3條第1項
    規定負賠償責任。原告已向被告提出國家賠償請求書，被告
    拒絕賠償，原告爰提起本件訴訟。
  ３原告受有下列之損害：
  (1)醫藥費新台幣（下同）52265元：
    原告因傷先前往廣川醫院就診，支出醫藥費450元，後轉往
    長庚醫院急診、住院（97年5月5日起至97年6月23日止），
    費用51815元，以上共計為52265元，有醫藥費收據共三紙。
  (2)工作損失0000000元：
    原告自97年5月5日起至99年5月5日止，已有二年無法工作，
    以月薪45000元計算，原告請求被告給付0000000元。
  (3)勞動能力喪失0000000元：
    原告每月薪資45000元，自99年5月6日起算至原告滿65歲退
    休，尚有20.75年，依據長庚醫院職業醫學科門診進行勞動
    能力減損鑑定認原告勞動能力減少32%，是原告請求被告賠
    償0000000元。
  (4)看護費176000元：
    原告於97年5月5日受傷，由配偶照顧至97年7月31日止，以
    每日2000元之看護費計算，原告請求被告賠償176000元之看
    護費。
  (5)精神慰撫金150萬元：
    原告國中畢業，從事修車工作20餘年，然因本件車禍受傷嚴
    重，迄今仍左下肢無力，無法工作，精神上痛苦萬分，故請
    求精神上慰撫金150萬元。
  (4)以上原告請求被告給付500萬元。
  ４並聲明：被告應給付原告500萬元及自起訴狀繕本送達翌日
    起至清償日止按年息百分之五計算之利息。願供擔保請准宣
    告假執行。
二、被告則以：
  １對於前揭道路位置於97年5月5日上午有坑洞存在乙事，並不
    爭執，然原告自稱於該日上午8時20分許騎經坑洞摔車，當
    時並未報案，卻遲至97年5月29日報案，故無法研判原告所
    受傷害是否與道路坑洞有關。證人甲○○證稱「伊聽到撞擊
    聲後看到原告倒地，且原告倒地位置距離坑洞有一台半汽車
    的距離」，足證原告倒地原因，並非撞擊坑洞所導致，蓋如
    證人聽到的撞擊聲係原告撞擊坑洞之聲音，則證人看到的應
    該是原告撞擊坑洞後倒地滑行的情形，而非倒在距離坑洞有
    一台半汽車距離的位置，故原告非於該坑洞處倒地，其所受
    傷害即與坑洞無關。另觀諸台北縣政府警察局道路交通事故
    照片所示（見卷內第102、103頁），原告機車車體擦痕面積
    不大，且車體並無破損，後照鏡亦未掉落，機車之損傷應僅
    係倒地所造成，而非倒地後滑行導致，故本件事故係原告騎
    車不慎自行跌倒，被告不負國家賠償責任。
  ２原告提出之廣川醫院診斷證明書，身上的傷勢係臉部撕裂傷
    （1×0.5公分傷口縫合）、左臉部挫傷、左鎖骨骨折等，與
    原告主張之脾臟撕裂傷、頭部受傷併腦出血、左鎖骨和肩胛
    骨骨折、左側無力等傷害相去甚遠，故原告主張之傷害，是
    否係97年5月5日騎車行經坑洞跌倒所導致，亦非無疑。
  ３縱認被告應負賠償責任，然原告對事故之發生亦與有過失：
    按行經彎道、坡路、狹路、狹橋、隧道、泥濘或積水道路、
    無號誌之交岔路口、道路修理地段或行近工廠、學校、醫院
    、車站、會堂、娛樂、展覽、競技等公共場所出、入口及其
    他人車擁擠處所，或因雨霧致視線不清或道路發生臨時障礙
    時，均應減速慢行，作隨時停車之準備；駕駛人應注意車前
    狀況…並隨時採取必要之安全措施，道路交通安全規則第93
    條第1項第2款、第94條第3項分別定有明文。本件事故發生
    時係雨天，駕駛人除應遵照限速行駛外，尚應提高警覺減速
    慢行，作隨時停車之準備，而原告竟未疏於注意導致本件事
    故之發生，且未注意車前狀況，隨時採取必要之安全措施，
    明顯有過失。又觀諸台北縣政府警察局道路交通事故照片所
    示（見卷第105頁），原告於事發時雖有戴安全帽，惟原告
    所戴之安全帽，並無檢驗合格標誌，故無法確實防護車禍之
    損害，且依證人方原君99年1月28日於鈞院審理時到庭證稱
    ：「（問：原告是否有戴安全帽？）答：有。而且安全帽半
    罩式的鏡片破了，且安全帽也掉了，原告滿臉都是血」等語
    ，足證原告所戴之安全帽不但無安全防護功能，且安全帽之
    鏡片破裂，造成損害擴大，請依民法第217條第1項之規定減
    輕或免除被告之賠償金額。
  ４原告主張有二年完全無法工作，惟未提出任何證明，故被告
    否認有此事，原告主張一個月之工資為45000元，亦不可採
    ，又原告請求看護費用，應僅限於住院期間，始有請人看護
    之必要，原告請求150萬元之慰撫金，實屬過高等語置辯。
  ５並聲明：原告之訴駁回。如受不利之判決，願供擔保請准宣
    告免為假執行。
三、依國家賠償法請求損害賠償時，應先以書面向賠償機關請求
    之；賠償機關拒絕賠償或自提出請求之日起逾三十日不開始
    協議，或自開始協議之日起逾六十日協議不成立時，請求權
    人得提起損害賠償之訴，國家賠償法第10條第1項及第11條
    第1項前段分別定有明文。本件原告於97年7月30日以書面向
    被告請求，為被告拒絕賠償，此有原告所提被告97年法賠字
    第5號拒絕賠償理由書可稽，原告於98年12月18日提起本件
    訴訟，自屬合法，合先敘明。
四、原告主張於前揭時地騎乘機車，因路面坑洞摔倒受傷之事實
    ，業據其提出現場道路修補坑洞之照片及診斷證明書為證，
    被告對於前揭時地路面有坑洞存在乙節並不爭執，惟否認原
    告係因騎經坑洞而摔倒。經查，本院依職權向台北縣政府警
    察局土城分局調取本件車禍資料，查知原告於97年5月5日車
    禍後，前往醫院治療住院，未立即報案，原告於同月29日始
    委由其妻洪淑勤報案，嗣經警察詢問97年5月5日當時發現原
    告摔車並打119叫救護車之證人甲○○，甲○○證稱：當事
    人身穿雨衣行駛於明德路一段往國際路口，行駛到明德路一
    段泉利汽車修護廠斜對面，也就是清水高中垃圾車進出口（
    52號停車格旁），因當天下雨，地層下陷形成一塊大坑洞，
    該坑洞起碼於三天前已經形成，又下雨積水難見路面狀況，
    我聽見一聲巨響，驚見該名當事人撞上坑洞後側身滑行兩車
    身遠後，側身倒地被機車壓住，大約躺在地上二、三分鐘不
    動，我隨即打電話叫救護車，我當時位於我公司裏（泉利汽
    車修護廠），當時因為是上班時間，我面向馬路吃早餐，由
    於聽到一聲巨響，驚見一名機車騎士撞上該坑洞後滑行的狀
    況，坑洞周圍並未有任何警示標示或圓錐圍籬等語，另據原
    告任職之億賓汽車服務廠老闆丁○○證稱：我沒有目擊事故
    現場，當事人為我所雇用之員工，我只記得當時他聲稱在上
    班途中因為道路有坑洞導致頭部受傷，我見他頭部受傷，就
    將他送至廣川醫院就醫等語（均見道路交通事故談話紀錄表
    ），而證人甲○○於本院審理時亦證稱：當天是下雨天，我
    在工廠吃早餐，我先聽到叩一聲，我就看到原告已經倒在地
    上了，當時原告是騎機車。（問：叩一聲是什麼撞擊發出來
    的聲音？）是機車撞到地上的聲音。我沒有看到機車跌倒之
    前的狀況，聽到叩一聲很快就看到原告倒在地上。（問：原
    告倒地位置的附近是否有坑洞？）機車倒地的位置距離坑洞
    約有壹台半汽車的距離。（問：坑洞的範圍有多大？）坑洞
    寬度大約有雙手張開的長度，最深的深度約有18公分左右，
    坑洞在原告跌倒之前一天就有，但剛開始的時候並沒有那麼
    深，後來越來越深，我們有拿石頭去把坑洞填起來，填起來
    還是有洞，前一天晚上還有下雨所以洞就越來越深等語（見
    99年1 月28日言詞辯論筆錄），從證人甲○○看到原告側身
    滑行之情形，而坑洞位置距離原告倒地位置約一台半汽車之
    距離，另證人丁○○於車禍當日聽到原告陳稱係因行經坑洞
    而跌倒等語，堪認原告當時確實因行經坑洞而跌倒，被告雖
    辯稱係原告自行騎車不慎而跌倒云云，然衡諸常情，正常騎
    車不會無緣無故跌倒，本件既經認定原告係因騎經坑洞跌倒
    ，被告辯稱係原告自行不慎跌倒，自應就原告因何故不慎跌
    倒為說明，其空言主張，不足憑信。
五、按公有公共設施因設置或管理有欠缺，致人民生命、身體或
    財產受損害者，國家應負損害賠償責任，國家賠償法第3條
    第1項定有明文。次按國家賠償法第三條所定之國家賠償責
    任，係採無過失主義，即以該公共設施之設置或管理有欠缺
    ，並因此欠缺致人民受有損害為其構成要件，非以管理或設
    置機關有過失為必要，最高法院85年台上字第2776號判例可
    資參照。本件被告為前揭系爭路段之管理養護機關，對於系
    爭路段路面已有坑洞產生，危害行車安全，未即時修補，亦
    未作警告標示提醒用路人注意或避開，其對系爭路段之設置
    與管理自有欠缺，並與原告騎車摔倒受傷間，有相當因果關
    係，被告應負國家賠償責任。
六、再按國家損害賠償，除依本法規定外，適用民法規定。不法
    侵害他人之身體或健康者，對於被害人因此喪失或減少勞動
    能力或增加生活上之需要時，應負損害賠償責任。又不法侵
    害他人之身體、健康、名譽、自由、信用、隱私、貞操，或
    不法侵害其他人格法益而情節重大者，被害人雖非財產上之
    損害，亦得請求賠償相當之金額。國家賠償法第5條、民法
    第193條第1項、第195條第1項前段分別定有明文。茲就原告
    請求賠償之項目，審酌如下：
  (1)醫療費：
    原告主張：自車禍迄今，共計支出醫藥費52265元等情，並
    提出醫藥費單據為證，經核其醫療項目均屬必要，此部分之
    請求，為有理由，應予准許。
  (2)工作損失：
    原告主張：自97年5月5日起至99年5月5日止，已有二年無法
    工作，以月薪45000元計算，原告請求被告給付0000000元等
    情。經查，原告若未發生車禍，其在億賓汽車服務廠之月薪
    有45000元，此業據證人丁○○證述在卷，而原告原從事汽
    車修理工作，需要體力，然其因車禍造成左下肢無力，目前
    行動不便，故原告稱有二年未能找到工作，堪予採信。以月
    薪45000元計，二年之薪資共為0000000元，原告請求被告賠
    償此部分之損失，為有理由，應予准許。
  (3)勞動能力喪失：
    原告主張：其每月薪資45000元，自99年5月6日起算至原告
    滿65歲退休，尚有20.75年，依據長庚醫院職業醫學科門診
    進行勞動能力減損鑑定認原告勞動能力減少32%，是原告請
    求被告賠償0000000元等情。經查：參諸最高法院61年台上
    字第1987號判例：「身體或健康受侵害而減少勞動能力者，
    其減少及殘存能力之價值，不能以現有收入為準，蓋現有收
    入每因特殊因素之存在，而與實際所餘勞動能力不能相符，
    現有收入高者，一旦喪失其職位，未必能自他處獲得同一待
    遇，故所謂減少及殘存能力之價值應以其能力在通常情形下
    可能取得之收入為標準」，因此被害人因身體或健康受侵害
    ，以致喪失或減少勞動能力本身，即為損害，並不以其實際
    薪資所得有所失始為損害，先予敘明。原告倘未發生車禍，
    至少仍可從事一般勞動工作，而獲得行政院勞工委員會公布
    之一般勞工基本工資，至其主張之65歲為止。查原告55年2
    月10日生，有殘障手冊可稽，依據長庚醫院職業醫學科門診
    進行勞動能力減損鑑定認原告勞動能力減少32%，有該醫院
    99年9月3日（九九）長庚院法字第743號函供參，據以計算
    原告之勞動能力減損之金額為：自99年5月6日起至言詞辯論
    終結日即99 年9月17日止，共4月又12日，已屆期之勞動能
    力損失為24330元【17280x32%x(4+12/30)=24330】。再自言
    詞辯論終結日翌日即99年9月18日起至99年12月31日止，有
    3.43月，故尚未屆期之勞動能力損失金額為58964元，其計
    算式為：[17280*2.00000000（此為3月之霍夫曼係數）+172
    80*0.43*（3.00000000-0.00000000）]=58964（小數點以下
    四捨五入），又自100年1月1日提高基本工資為17880元，每
    年為214560元，故自100年1月1日起算至原告年滿65歲之120
    年2 月10日止共20年1月10日，即20.11年），尚未屆期之勞
    動能力損失金額為0000000元，其計算式為：[214560*14.00
    000000（此為20年之霍夫曼係數）+214560*0.11*（14.00
    000000-00.00000000）]=0000000（小數點以下四捨五入）
    。是原告請求勞動能力損失為0000000元（24330+58964+000
    0000=0000000），洵屬有據，應予准許。逾此範圍之請求，
    為無理由，應予駁回。
  (4)看護費：
    原告主張：其於97年5月5日受傷，由配偶照顧至97年7月31
    日止，以每日2000元之看護費計算，原告請求被告賠償1760
    00元之看護費等情。經查，原告於97年5月5日車禍，至林口
    長庚醫院住院手術，至同年6月23日出院，之後仍須復健治
    療，在住院及出院後，因行動不便，須他人照護協助日常生
    活起居等情，此有林口長庚紀念醫院99年2月22日（九九）
    長庚院法字第0109號函為憑，是原告主張其自97年5月5日起
    至同年7月31日止有請他人看護之必要，堪予採信。按親屬
    間之看護，縱因出於親情而未支付該費用，然其所付出之勞
    力，顯非不能以金錢為評價，此種基於身分關係之恩惠，自
    不能加惠於加害人，而應比照一般看護情形，認被害人受有
    相當看護費之損害，命加害人賠償，始符民法第一百九十三
    條第一項所定「增加生活上需要」之意旨，最高法院89年度
    台上字第1749號判決意旨參照。又查，看護費每日2000元為
    一般行情，是以自99年5月5日起至99年7月31日共88日，以
    每日2000元計算，原告請求看護費176000元，為有理由，應
    予准許。
  (5)精神慰撫金：
    原告主張：國中畢業從事修車工作20餘年受傷嚴重，迄今仍
    左下肢無力，無法工作，終身勞動能力減損32%，精神上痛
    苦萬分，故請求精神上慰撫金150萬元等情。經查：原告正
    值壯年，原從事勞動工作，卻因本件車禍造成左下肢無力，
    迄今無工作，精神上自受有痛苦，得請求慰撫金。又查原告
    國中畢業，在車禍前從事修車業，名下無不動產（見稅務電
    子閘門財產所得調件明細表），爰審酌兩造之身分、資力、
    原告所受痛苦程度等情，認原告請求60萬元之慰撫金為適當
    。
  (6)綜上，原告得請求醫藥費52265元、工作損失0000000元、勞
    動能力損失0000000元、看護費176000元、慰撫金60萬元，
    共計0000000元。
七、被告辯稱：本件事故發生時係雨天，駕駛人除應遵照限速行
    駛外，尚應提高警覺減速慢行，作隨時停車之準備，而原告
    竟未疏於注意導致本件事故之發生，且未注意車前狀況，隨
    時採取必要之安全措施，明顯有過失。又觀諸台北縣政府警
    察局道路交通事故照片所示（見卷第105頁），原告於事發
    時雖有戴安全帽，惟原告所戴之安全帽，並無檢驗合格標誌
    ，故無法確實防護車禍之損害，且依證人方原君99年1月28
    日於鈞院審理時到庭證稱：「（問：原告是否有戴安全帽？
    ）答：有。而且安全帽半罩式的鏡片破了，且安全帽也掉了
    ，原告滿臉都是血」等語，足證原告所戴之安全帽不但無安
    全防護功能，且安全帽之鏡片破裂，造成損害擴大，請依民
    法第217條第1項之規定減輕或免除被告之賠償金額等語。經
    查：就被告所指原告於雨天未減速慢行云云，未據被告舉證
    以實其說，所辯尚難採信。次查，系爭路段因雨積水，當時
    天候因下雨昏暗，視線不良，此業據證人甲○○於警訊中供
    述在卷，又觀諸警局檢送之道路照片可知，道路修補面積幾
    乎約路寬之一半，位於道路中央偏右，恰好為機車通常行駛
    之位置，是原告因雨天候不佳，視線不良，於行駛中無法查
    知路面有坑洞，預作閃避，亦不能認原告與有過失。至於被
    告稱原告所戴安全帽無檢驗合格標誌乙節，因警局照片並未
    拍攝安全帽全貌，是被告所稱是否安全帽無檢驗合格章，已
    屬可疑，另查，被告稱係原告所戴安全帽無安全防護功能，
    頭部才受傷云云，惟假設原告戴上全罩式之安全帽，是否就
    能保護其頭部安全，此無法驗證，是被告所稱原告戴半罩式
    安全帽與有過失云云，尚難憑信。
八、綜上，原告請求被告給付500萬元，及自起訴狀繕本送達翌
    日即98年12月24日起至清償日止按年息百分之五計算之利息
    ，為有理由，應予准許。兩造陳明願供擔保請為宣告假執行
    或免為假執行，經核均與規定相符，爰分別酌定相當之擔保
    金額予以宣告。
九、結論：原告之訴為有理由，依民事訴訟法第78條、第390條
    第2項、第392條，判決如主文。
中    華    民    國    99    年    10    月    15    日
                  民事第三庭    法  官  陳映如
以上正本係照原本作成
如對本判決上訴，須於判決送達後20日內向本院提出上訴狀
中    華    民    國    99    年    10    月    15    日
                                書記官  林勁丞

司法院資訊處製作；財團法人民間司法改革基金會備份。
